---
title: "多元配置の分散分析と交互作用"
subtitle: "『Rで学ぶ統計学入門』 第7章"  
author: ""
date: '`r Sys.Date()`'
output:
  xaringan::moon_reader:
    lib_dir: libs
    css: xaringan-themer.css
    nature:
      highlightStyle: github
      highlightLines: true
      countIncrementalSlides: true
      ratio: "16:9"
---

```{r setup, include=FALSE}
options(htmltools.dir.version = FALSE)
knitr::opts_chunk$set(dpi = 320)
```

```{r xaringan-themer, include=FALSE}
library(xaringanthemer)
mono_light(
  base_color = "#1c5253",
  # header: family は 源ノ角ゴシック，weight は bold
  header_font_family = "Source Han Sans JP",
  header_font_weight = "Bold", 
  # 本文: family は 源ノ角ゴシック，weight は Regular
  text_font_family = "Source Sans Pro", 
  text_font_family_fallback = "Source Han Sans JP", 
  text_font_size = "18px", 
  # コードは Ricty regular
  code_font_family = "Ricty",
  code_font_size = "0.8em",
  link_color = "#A1C5AB"
)
```

### 今回使うパッケージ

```{r}
library(dplyr)
library(tidyr)
library(ggplot2)
library(readr)
library(gridExtra)
```

---
class: center, middle, inverse
## 多元配置の分散分析の必要性

---
### 例: 熱帯植物種の芽生えの伸長

__交互作用__：複数要因の「相乗効果」

平均気温と照度の伸長への影響を調べる

要因と水準：
* 平均気温: 20, 22, 24℃
* 照度: 1000, 2000, 3000lx

平均気温の効果，照度の効果，平均気温と照度の効果（交互作用）

実験デザイン（図7.1）
* a: 平均気温，照度それぞれの影響のみ（交互作用はわからない）
* b: 平均気温と照度 両方の影響（交互作用がわかる）

---
class: center, middle, inverse
## 具体的な事例で交互作用を検出してみよう

---
### 具体例：学生寮の快適度調査

.pull-left[
```{r}
d.room <- data_frame(
    kaiteki = c(6, 5, 6, 7, 2, 1, 1, 0, 7, 8, 8, 9, 8, 7, 6, 7), 
    size = c(rep("S", 8), rep("L", 8)), 
    student = c(rep(1L, 4), rep(2L, 4), rep(1L, 4), rep(2L, 4))
)
head(d.room)
```

```{r}
d.room %>% mutate(student=as.factor(student), size=as.factor(size)) %>% summary()
```
]

.pull-right[
```{r fig.height=4, fig.width=6}
d.room %>% mutate(student=as.factor(student), size=as.factor(size)) %>% 
  ggplot(aes(x=size, y=kaiteki, group=size)) + 
  geom_boxplot() + 
  geom_jitter(aes(colour=student), width=0.2)
```

]


---
### 二元分散分析の実行
二元分散分析: `aov()` に交互作用項（`size:student`）を組み込む
* 主効果：`size`，`student`
* 交互作用：`size:student`
ともに有意
```{r}
d.room %>% 
  aov(kaiteki ~ size + student + size:student, data = .) %>% 
  summary()
```

---
### 要因配置図
.pull-left[

左
* サイズが大きくなると快適度は上がる
* 上がり方は2人のときの方が大きい
* 主効果
    * 部屋サイズ：2本の直線の平均線の上がり具合
    * 人数：2本の直線の高さの差
* 交互作用あり（平行ではない）

```{r}
# 左（図7.2(a), 図7.3）
gp1 <- d.room %>% 
  mutate(size=factor(size, levels=c("S", "L"), labels=c("S", "L")), 
         student=factor(student)) %>% 
  group_by(size, student) %>% 
  summarise(kaiteki = mean(kaiteki)) %>% 
  ggplot(aes(x=size, y=kaiteki, group=student, colour=student)) + 
  geom_line() + geom_point()

# 右（図7.2(b)）
gp2 <- d.room %>% 
  mutate(size=factor(size, levels=c("S", "L"), labels=c("S", "L")), 
         student=factor(student)) %>% 
  group_by(student, size) %>% 
  summarise(kaiteki = mean(kaiteki)) %>% 
  ggplot(aes(x=student, y=kaiteki, group=size, colour=size)) + 
  geom_line() + geom_point()

```

]

.pull-right[
```{r echo=FALSE, fig.height=4, fig.width=6}
grid.arrange(gp1, gp2, ncol=2)
```
]


---
class: center, middle, inverse
## 二元分散分析の原理と計算法

---
### 栽培植物の生育への土壌と施肥の影響

.pull-left[

* `plant`：ある栽培植物Xの生育（生育スコア，cm）
* `soil`：土壌の性質（1 自然土，2 人口土）
* `ft`：施肥（1 あり，2 なし）


```{r message=FALSE}
d.soil <- read_csv("../../samplecode/Rで学ぶ統計学入門図版作成用（改訂版）/付録/table7-2.csv")
head(d.soil)

d.soil %>% mutate(soil=as.factor(soil), ft=as.factor(ft)) %>% summary()
```

]
.pull-right[
```{r fig.height=4, fig.width=6}
d.soil %>% mutate(soil=as.factor(soil), ft=as.factor(ft)) %>% 
  ggplot(aes(x=soil, y=plant, group=soil)) + 
  geom_boxplot() + 
  geom_jitter(aes(colour=ft), width = 0.2)
```

]
---
### 二元配置分散分析の実行

* 主効果・交互作用 ともに有意

.pull-left[
```{r d-soil-aov}
d.soil %>% 
  aov(plant ~ soil + ft + soil:ft, data = .) %>% 
  summary()
```

]

.pull-right[
```{r fig.height=4, fig.width=6}
d.soil %>% 
  mutate(soil = factor(soil, levels=c(1, 2), labels = c("natural", "agricultural")), 
         ft = factor(ft, levels = c(1, 2), labels = c("C", "F"))) %>% 
  group_by(soil, ft) %>% summarise(plant=mean(plant)) %>% 
  ggplot(aes(x = soil, y = plant, group=ft, colour=ft)) + 
  geom_line() + geom_point()
```
]

---
### 検算：各標本の平均
.pull-left[

土壌 $\times$ 施肥

```{r}
d.soil %>% 
  group_by(soil, ft) %>% 
  summarise(plant=mean(plant)) %>% 
  ungroup()
```


]

.pull-right[
ANOVA結果

```{r echo=TRUE, ref.label="d-soil-aov"}

```

]
---
### 検算：要因ごとの平均
.pull-left[
土壌

```{r}
d.soil %>% select(-ft) %>% group_by(soil) %>% summarise(plant=mean(plant))
```

施肥
```{r}
d.soil %>% select(-soil) %>% group_by(ft) %>% summarise(plant=mean(plant))
```
]

.pull-right[
ANOVA結果

```{r echo=TRUE, ref.label="d-soil-aov"}

```

]


---
### 検算：総平均

.pull-left[
```{r}
(mean.Y <- d.soil %>% 
   summarise(mean.Y=mean(plant)) %>% 
   .[["mean.Y"]])
```
]

.pull-right[
```{r echo=TRUE, ref.label="d-soil-aov"}

```
]

---
### 総平方和と自由度
.pull-left[

```{r}
(SS.Y <- d.soil %>% 
   mutate(x = (plant - mean.Y)**2) %>% 
   summarise(SS.Y = sum(x)) %>% 
   .[["SS.Y"]])

(df.Y <- 2*2*10-1)
```
.pull-right[
```{r echo=TRUE, ref.label="d-soil-aov"}

```
]
---
### 総グループ間平方和（SS.among）と総グループ間自由度（df.among）
.pull-left[

```{r}
(SS.among <- d.soil %>% 
   group_by(soil, ft) %>% 
   summarise(x = mean(plant), n = n()) %>% 
   mutate(x = n * (x - mean.Y)**2) %>% 
   ungroup() %>% 
   summarise(SS.among = sum(x)) %>% 
   .[["SS.among"]])
(df.among <- 2*2-1)
```
]
.pull-right[
```{r echo=TRUE, ref.label="d-soil-aov"}

```
]

---
### 検算：土壌効果の平方和（SS.soil）と自由度（df.soil）
.pull-left[

```{r}
(SS.soil <- d.soil %>% 
   group_by(soil) %>% 
   summarise(x = mean(plant), n = n()) %>% 
   mutate(x = n * (x - mean.Y)**2) %>% 
   summarise(SS.soil = sum(x)) %>% 
   .[["SS.soil"]])

(df.soil <- 2 - 1)
```
]
.pull-right[
```{r echo=TRUE, ref.label="d-soil-aov"}

```
]


---
### 検算：施肥効果の平方和（SS.ft）と自由度（df.ft）
.pull-left[
```{r}
(SS.ft <- d.soil %>% 
  group_by(ft) %>%
  summarise(x = mean(plant), n = n()) %>% 
  mutate(x = n * (x - mean.Y)**2) %>% 
  summarise(SS.ft = sum(x)) %>% 
  .[["SS.ft"]])
(df.ft <- 2 - 1)
```

]
.pull-right[
```{r echo=TRUE, ref.label="d-soil-aov"}

```
]

---
### 交互作用の平方和（SS.inter）と自由度（df.inter）

.pull-left[

```{r}
(SS.inter <- SS.among - SS.soil - SS.ft)
(df.inter <- (2 - 1) * (2 - 1))
```
]
.pull-right[
```{r echo=TRUE, ref.label="d-soil-aov"}

```
]

---
### 残差平方和（SS.within）と自由度（df.within）

.pull-left[

```{r}
(SS.within <- d.soil %>% 
   group_by(soil, ft) %>% 
   mutate(x = (plant - mean(plant))**2 ) %>% 
   summarise(x = sum(x)) %>% ungroup() %>% 
   summarise(SS.within = sum(x)) %>% 
   .[["SS.within"]])
(df.within <- 4 * (10 - 1))
```
]
.pull-right[
```{r echo=TRUE, ref.label="d-soil-aov"}

```
]
---
### 検算：F値
.pull-left[
MS
```{r}

MS.soil <- SS.soil / df.soil
MS.ft <- SS.ft / df.ft
MS.inter <- SS.inter / df.inter
MS.within <- SS.within / df.within
```

F値
```{r}
(Fval.soil <- MS.soil / MS.within)
(Fval.ft <- MS.ft / MS.within)
(Fval.inter <- MS.inter / MS.within)
```

]
.pull-right[
```{r echo=TRUE, ref.label="d-soil-aov"}

```
]

---
### 検算：p値
.pull-left[

```{r}
# soil
1 - pf(Fval.soil, df.soil, df.within)
# ft
1 - pf(Fval.ft, df.ft, df.within)
# interaction
1 - pf(Fval.inter, df.inter, df.within)
```

]
.pull-right[
```{r echo=TRUE, ref.label="d-soil-aov"}

```
]

---
class: center, middle, inverse

## 7.4 線形混合モデル: 固定要因とランダム変量要因を取り込む

---
### 固定要因とランダム変量要因

* 固定要因：土壌の種類，施肥効果など
* ランダム変量要因：「ブロック」

完全独立反復と疑似反復

* 乱塊（完全ランダムブロック）：各処理がブロックごとに1回
* 直交（完全ランダム要因）：各処理がブロックごとに複数回
* 入れ子（ネスト）：処理ごとにブロックを設ける，ブロック内で処理は複数回

---
### 直交の例：豚の体重

.pull-left[

* 豚舎3つ（`block`）
* 処理（`treat`）あり（f）なし（t）

```{r message=FALSE}
d.pig <- read_csv("../../samplecode/Rで学ぶ統計学入門図版作成用（改訂版）/付録/table7-5.csv")
head(d.pig)
```
]


.pull-right[

```{r fig.height=4, fig.width=6}
pig.mean <- d.pig$wt %>% mean()
pig.mean.f <- filter(d.pig, treat=="f")$wt %>% mean()
pig.mean.c <- filter(d.pig, treat=="c")$wt %>% mean()
d.pig %>% ggplot(aes(x = number, y = wt, colour=treat)) + geom_point() + 
    geom_hline(yintercept = pig.mean.c, linetype=2, colour=2) + 
    geom_hline(yintercept = pig.mean.f, linetype=2, colour=4) + 
    geom_hline(yintercept = pig.mean, linetype=2)
```
]

---
### ANOVA の実行
.pull-left[
* ランダム変量要因：`Error` 項
* Nested-ANOVA という


Error: block
* Residual: 主効果としてのブロック（豚舎）

Error: block:treat
* treat: 主効果としての処理（餌）
* Residuals: ブロックと餌の交互作用

Error: Within
* Residuals: 個体間のばらつき

]
.pull-right[
```{r}
d.pig %>% 
  mutate(block=as.factor(block), treat=as.factor(treat)) %>% 
  aov(wt ~ treat + Error(block / treat), data=.) %>% 
  summary()
```

]
---
## まとめ

* 二元配置分散分析
    * 固定要因と固定要因
    * 固定要因とランダム要因
* 線形混合モデル
    * ランダム要因をくみこむ
    * 疑似反復に注意

---
### 演習問題7.2

.pull-left[

```{r}
d.mouse <- data_frame(
    wt = c(55.4, 49.7, 52.1, 49.5, 53.2, 51.4, 54.3, 
          47.2, 49.4, 51.3, 54.5, 48.1, 50.8, 52.7,
          50.5, 48.2, 48.4, 52.1, 51.8, 49.7, 49.2, 
          47.3, 46.2, 48.8, 50.1, 48.2, 47.0, 46.5), 
    feed = c(rep("A", 7*2), rep("B", 7*2)), 
    gender = c(rep("M", 7), rep("F", 7), rep("M", 7), rep("F", 7))
)
head(d.mouse)
```
]

.pull-right[
```{r fig.height=4, fig.width=6}
d.mouse %>% 
  mutate(feed=factor(feed), gender=factor(gender)) %>% 
  group_by(feed, gender) %>% 
  summarise(wt=mean(wt)) %>% 
  ggplot(aes(x=feed, y=wt, group=gender, colour=gender)) + 
  geom_line() + geom_point()
```
]
---
### 演習問題7.2
```{r}
d.mouse %>% aov(wt ~ feed + gender + feed:gender, data=.) %>% summary()
```

---
### 演習問題7.3
.pull-left[

```{r}
d.exam <- data_frame(
    indiv = c(1:36), 
    score = c(78, 72, 81, 71, 74, 72, 
              85, 83, 79, 77, 75, 77, 
              83, 86, 74, 76, 73, 71, 
              66, 71, 72, 60, 58, 55, 
              58, 49, 62, 69, 70, 63, 
              65, 59, 54, 67, 66, 67), 
    juku = c(rep(1, 18), rep(2, 18)), 
    class = rep(c(rep("A", 6), rep("B", 6), rep("C", 6)), 2)
)
head(d.exam)
```
]

.pull-right[
```{r fig.height=4, fig.width=6}
d.exam %>% mutate(juku=as.factor(juku), class=as.factor(class)) %>% 
  ggplot(aes(x = indiv, y = score, shape=juku, colour=class)) + 
  geom_point()
```

]
---
### 演習問題7.3
```{r}
d.exam %>% mutate(juku=factor(juku), class=factor(class)) %>% 
  aov(score ~ juku + Error(class / juku), data=.) %>% 
  summary()
```
